臺灣花蓮地方法院刑事判決
111年度簡上字第16號
上  訴  人  
即  被  告  蔡泳萍



上列上訴人因傷害案件，不服本院民國111年4月26日111年度玉
簡字第14號第一審刑事簡易判決（偵查案號：111年度偵字第120
2號），提起上訴，本院管轄第二審之合議庭判決如下：
    主  文
原判決撤銷。
丁○○犯傷害罪，處拘役貳拾伍日，如易科罰金，以新臺幣壹仟元
折算壹日。
    事  實
一、丁○○係丙○○之妹婿，2人為家庭暴力防治法第3條第4款所定
    之家庭成員。丁○○於民國110年12月11日20時許，在其位於
    花蓮縣○○鎮○○路○段00號之居所，丙○○與其妹即丁○○之配偶
    甲○○因細故發生爭執，丁○○見狀後，明知其曾經中風，右側
    手、腳肌力減退，可預見其若手持鐵椅朝向丙○○，鐵椅可能
    滑落而導致丙○○受傷，竟仍基於縱然發生亦不違其本意之傷
    害不確定故意，以手高舉鐵椅，往當時坐在桌子前之丙○○走
    去，途中因絆到甲○○之腳，故鐵椅滑落並碰觸到丙○○之頭部
    ，致丙○○頭部受有頭皮血腫（約9x2公分）之傷害。
二、案經丙○○訴由花蓮縣警察局玉里分局報告臺灣花蓮地方檢察
    署檢察官偵查後聲請簡易判決處刑。
    理  由
壹、程序方面
    本判決認定事實所引用之被告以外之人於審判外之言詞或書
    面證據等供述證據，檢察官、上訴人即被告（下稱被告）丁○○均未於言詞辯論終結前聲明異議，而本院審酌各該證據作
    成時之情況，並無違法不當或證明力明顯過低之瑕疵，亦認
    以之作為證據應屬適當，是依刑事訴訟法第159條之5規定，
    認均有證據能力。另本院以下所引用之非供述證據，均與本
    件事實具有關聯性，且核屬書證、物證性質，又查無事證足
    認有違背法定程式或經偽造、變造所取得等證據排除之情事
    ，復經本院依刑事訴訟法第164條、第165條踐行物證、書證
    之調查程序，亦堪認均具有證據能力。
貳、實體方面
一、訊據被告固坦承其曾於上開時、地手持鐵椅，該鐵椅並碰觸
    到告訴人丙○○之頭部，惟矢口否認有何傷害之犯行，辯稱：
    我當時拿著鐵椅，鐵椅的位置大概在胸前，因為踢到我太太
    的腳，加上我的身體右側中風、手腳無力，而告訴人當時坐
    著，鐵椅才不小心掉下來擦到告訴人的頭。又告訴人之傷勢
    ，確有可能係因鐵椅滑落所造成，倘若我有意要傷害告訴人
    ，傷勢可能會更嚴重，是難僅憑告訴人之傷勢認定我有傷害
    之犯意，況依據員警製作之「處理家庭暴力案件現場報告表
    」，其上記載告訴人無明顯之外傷，自無法得知告訴人之傷
    勢從何而來云云。經查：
㈠被告於上開時、地，由於其配偶甲○○及甲○○之姊姊乙○○，與告
  訴人發生爭執，故被告手持鐵椅朝向告訴人走去，手中鐵椅滑
  落並碰撞至告訴人頭部等事實，為被告所坦承不諱，核與告訴
  人於警詢、偵訊時所證述之情節相符（見警卷第9頁至11頁、
  他字卷第5頁至6頁、偵卷第23頁至25頁、第81頁至85頁），故
  此部分事實，首堪認定。
㈡證人即被告之配偶甲○○於警詢時陳述：於110年12月11日20時許
  ，告訴人跟我的姊姊乙○○在討論家母往生後的一些事務，我們
  因為各執己見所以大聲了一點，被告從屋外走進來看到我們在
  爭執，就隨手拿了客廳的鐵椅往我們走過來，因為被告之前有
  中風過，右手、腳會經常沒力，被告手持鐵椅走過來時絆到我
  的腳，導致重心不穩，手上的鐵椅才會在告訴人要起身時，不
  小心砸到他等語（見偵卷第87頁至91頁）；續於本院審理時證
  稱：案發當天，我們因為狗是否要牽回家裡的問題發生爭執，
  當時我跟告訴人是斜角度的面對面，乙○○在我的右手邊，被告
  從後面過來，將鐵椅高舉過頭，他踩到我的腳之後就跌倒，因
  為當時我的腳有抽開，他整個身體重心不穩往我這邊傾斜過來
  、倒下來，我們都有跌倒，由於被告於108年有中風過，所以
  他的手、腳比較無力，鐵椅的重量對我而言是重的，所以就這
  樣掉下來，當時告訴人剛好站起來，身體又往前傾，就被鐵椅
  打到了，我沒有看到被告將鐵椅往下揮等語（見本院簡上字卷
  第113頁至117頁）。
㈢又證人即告訴人之胞妹乙○○於警詢時陳稱：於110年12月11日20
  時許，告訴人跟我、甲○○在討論家母的後事，我們講話有大聲
  一點，被告看到我們在爭執，就拿了客廳的鐵椅往我們走過來
  ，被告手持鐵椅走過來時絆到甲○○的腳，導致重心不穩，告訴
  人當時剛好要起身，鐵椅才不小心砸到他等語（見偵卷第95頁
  ）；復於本院審理時證稱：當天因為告訴人不讓家裡的狗進屋
  內而引發爭執，我們就開始吵起來，吵得很大聲，我在告訴人
  的正前方，甲○○在我的左邊，被告則在甲○○的後面，那時候被
  告看見我們吵得很兇，告訴人的態度也非常不好，被告拿起鐵
  椅想嚇阻告訴人，被告走過來時，我轉頭看過去，原本想要制
  止被告，就看到被告整個人跌倒，甲○○要將被告拉起來，同時
  鐵椅掉下來，因為那個鐵椅有點重，被告右邊中風，比較無力
  ，當時告訴人本來是坐著，不知道為何他站起來往前傾，鐵椅
  掉下來時打到告訴人的頭等語（見本院簡上字卷第119頁至122
  頁）。
㈣勾稽證人甲○○、乙○○上開證詞可知，案發當日因告訴人與2位證
  人在家中發生爭執，被告遂拿起鐵椅向告訴人走去，然在走向
  告訴人途中因遭甲○○之腳絆到，即重心不穩而跌倒，又因被告
  曾中風而手部無力，導致鐵椅自手中滑落，而告訴人當時身體
  往前傾，故該鐵椅砸到告訴人之頭部，上開各情，證人甲○○、
  乙○○迭次於警詢、本院審理時所證述之情節均一致，2人之證
  述互核亦相符，無明顯之瑕疵存在，倘非實際親身經歷，實無
  可得；復衡以2位證人與被告間並無仇隙，經本院審理時經告
  知偽證罪之處罰且具結之情況下，更無需甘冒較被告所涉本案
  罪責更重之偽證罪處罰之風險，虛構情節而欲入被告於罪，是
  上開證人之證述，堪認可信。
㈤按認識為犯意之基礎，無認識即無犯意可言，刑法第13條規定
  ，行為人對於構成犯罪之事實，明知並有意使其發生者為故意
  （又稱直接或確定故意）；行為人對於犯罪之事實，預見其發
  生，而其發生並不違背其本意者，以故意論（又稱間接或不確
  定故意）。不論行為人為「明知」或「預見」，皆為故意犯主
  觀上之認識，前者須對構成要件結果實現可能性有「相當把握
  」之預測；後者則對構成要件結果出現之估算，祇要有一般普
  遍之「可能性」為已足，其涵攝範圍較前者為廣，認識之程度
  則較前者薄弱，然究不得謂不確定故意之「預見」非故意犯主
  觀上之認識（最高法院100年度台上字第1110號判決意旨參照
  ）。茲查，被告於108年1月18日左側腦動脈梗塞導致其右側手
  腳肌力減退，目前平衡感欠佳及右腳仍無力，背屈角度受限與
  走路穩定度較差等節，有被告提供之111年6月28日佛教慈濟醫
  療財團法人玉里慈濟醫院診斷證明書為憑（見本院簡上字卷第
  59頁），顯見被告明知其右側之手腳肌力較為無力，與一般常
  人之力氣有異；復觀諸被告當時所持之鐵椅，椅背、坐墊處為
  綠色皮質椅墊，鐵椅之支腳均為鐵製，有該鐵椅之照片附卷可
  查（見偵卷第27頁），再稽以證人甲○○證稱該鐵椅屬於重的鐵
  椅，有其上述證詞可按，足徵以被告右側手、腳較無力之狀態
  以觀，其無法拿穩鐵椅，導致鐵椅碰撞或撞擊告訴人身體致傷
  之可能性極高，且被告自述其有專科畢業之教育程度，職業為
  工程師，乃具有明辨事理、合理認知之通常一般人，對其手持
  鐵椅面朝告訴人，有無法拿穩鐵椅而撞擊告訴人身體，並使之
  受傷之可能性，此難謂不能預見，仍恣意為之，故被告主觀上
  應有傷害之不確定故意甚明。
㈥至告訴人於本院審理中證述被告當時拿著鐵椅衝過來，並往其
  頭上砸乙節，核與上開證人甲○○、乙○○所證述，其等並未看到
  被告拿鐵椅砸告訴人一情不符，此亦為被告所否認，是以，此
  部分僅有告訴人單一指述，尚無其他證據足以佐實，自難遽認
  此節為真實，附此說明。
㈦被告前開辯解不可採之理由：
　⒈告訴人於110年12月11日20時33分許，前往臺北榮民總醫院玉
    里分院就醫，告訴人經診斷受有頭部血腫（約9×2公分）乙
    情，此有該醫院之受理家庭暴力事件驗傷診斷書存卷可證（
    見警卷第19頁），足認告訴人與被告發生前揭情節後，即刻
    至臺北榮民總醫院玉里分院就醫，並經診斷出頭部血腫之傷
    勢，此亦與一般人受傷後，即立刻至醫院就診之經驗法則相
    符，可認告訴人之傷勢，確係被告之行為所致。
　⒉再據上開證人甲○○、乙○○均證述，被告確實於上開時、地，
    因手中之鐵椅滑落，而碰撞到告訴人頭部，此為被告所不爭
    執，徵諸以上各情判斷，堪認告訴人頭部血腫之傷害，係肇
    因於被告手中所持之鐵椅滑落所導致無訛。另關於遭鐵椅碰
    撞後所造成之傷勢為何，除行為人出力大小外，亦伴隨受害
    者身體肌肉與脂肪結構、受力面積等因素，並非一遭鐵椅碰
    撞即會受有嚴重傷勢。從而，被告辯稱告訴人之傷勢不知從
    何而來云云，委無足採。
　⒊另被告辯稱其係因踢到甲○○之腳，鐵椅始不小心滑落，撞擊
    到告訴人之頭部，並無傷害之故意云云，然被告主觀上仍有
    傷害之不確定故意，業經本院說明如前，故被告此部分辯解
    ，亦非可採。
㈧綜上所述，被告所辯各節，核屬無據，均非可採。本件事證明
  確，被告前揭傷害之犯行，堪可認定，應予依法論科。
二、論罪科刑：
㈠按家庭暴力防治法所稱家庭暴力，係指家庭成員間實施身體、
  精神或經濟上之騷擾、控制、脅迫或其他不法侵害之行為；而
  家庭暴力罪，則謂家庭成員間故意實施家庭暴力行為而成立其
  他法律所規定之犯罪，家庭暴力防治法第2條第1款、第2款分
  別定有明文。查被告與告訴人係二親等旁系姻親，此經其等於
  警詢中陳述明確，2人核屬家庭暴力防治法第3條第4款所定之
  家庭成員。是核被告所為，係犯刑法第277條第1項之傷害罪，
  且依家庭暴力防治法第2條第2款之規定，其所為屬家庭暴力罪
  ，惟因家庭暴力防治法並無罰則規定，是被告之犯行應依刑法
  之規定予以論罪科刑。
㈡撤銷及自為判決科刑之理由： 
 ⒈原審認被告涉犯傷害罪之犯行，事證明確，予以論罪科刑，固
   非無見。惟本院依據前揭調查證據之結果，認定被告主觀上
   對於本件傷害之構成要件事實，可預見其發生，縱使該傷害
   事實發生並不違背其本意之不確定故意，而非明知並有意使
   其發生者之直接故意，而原審之犯罪事實所載「丁○○竟基於
   傷害之故意，持鐵椅攻擊丙○○之頭部」乙情，似認被告主觀
   上犯意為「直接故意」，行為人主觀上之直接故意與不確定
   故意，就其主觀上之認識或行為上惡性，仍有差異不同，難
   認不足以影響全案情節與判決本旨，原審判決此部分似有非
   洽。被告上訴否認傷害之犯行，並無理由，惟原審判決既有
   上開可議之處，仍應由本院將原判決撤銷改判。
 ⒉爰審酌被告為了阻止告訴人與證人甲○○、乙○○爭執，明知其右
   側手、腳肌力減退，仍手持鐵椅往告訴人方向走去，嗣因絆
   到證人甲○○之腳，導致鐵椅自手中滑落而傷及告訴人，未尊
   重他人身體法益，所為自非允當；且被告犯後否認犯行，迄
   今未與告訴人和解，賠償其損害，犯後態度難認良好；惟念
   及被告主觀上屬於不確定故意，及被害人受傷輕微，損害非
   鉅；兼衡被告自陳專科畢業之教育程度、職業為工程師、月
   收入約新臺幣5萬元、扶養3名子女之生活狀況（見本院簡上
   字卷第128頁），及被告無因故意犯罪經法院判處罪刑之紀錄
   ，素行良好，此有臺灣高等法院被告前案紀錄表可憑，併考
   量被告本件犯罪動機、目的、手段等一切情狀，量處如主文
   第2項所示之刑，並諭知易科罰金之折算標準，以示懲戒。
據上論斷，應依刑事訴訟法第455條之1第1項、第3項、第369條
第1項、第299條第1項前段，刑法第277條第1項、第41條第1項前
段，刑法施行法第1條之1第1項，判決如主文。
本案經檢察官王怡仁聲請簡易判決處刑，檢察官林于湄到庭執行
職務。
中　　華　　民　　國　　111 　年　　8 　　月　　24　　日
　　　　　　　　　刑事第四庭    審判長法　官  梁昭銘
　　　　　　　　　                    法  官  高郁茹  
　　　　　　　　　                    法  官  林思婷
上列正本證明與原本無異。
本件不得上訴。　　　　　　　　　
中　　華　　民　　國　　111 　年　　8 　　月　　24　　日

                                      書記官  黃添民
附錄本案論罪科刑法條全文：
刑法第277條
傷害人之身體或健康者，處五年以下有期徒刑、拘役或五十萬元
以下罰金。
犯前項之罪，因而致人於死者，處無期徒刑或七年以上有期徒刑
；致重傷者，處三年以上十年以下有期徒刑。